臺灣高雄地方法院刑事判決　　　　　　　 93年度醫訴字第1號
公　訴　人　臺灣高雄地方法院檢察署檢察官
被　　　告　乙○○
選任辯護人　李明益律師
選任辯護人　涂啟夫律師
選任辯護人　陳景裕律師
上列被告因業務過失致死案件，經檢察官提起公訴（91年度偵字
第19161 號），本院判決如下：
    主  文
乙○○因業務過失致人於死，處有期徒刑伍月，如易科罰金，以
銀元參佰元即新臺幣玖佰元折算壹日。緩刑貳年。
    事  實
一、乙○○係高雄醫學大學附設中和紀念醫院（以下簡稱高醫中
    和醫院）之腸胃科主治醫師，為從事業務之人。緣病患黃天
    在因有血便現象，於民國90年1 月8 日前往該醫院就診，由
    乙○○負責診治發現離肛門8 公分處有腫塊。黃天在乃於翌
    日辦理住院，準備接受手術並作術前檢查，而乙○○於進行
    大腸鏡檢病理切片後，證實為腺癌無淋巴及肝臟轉移，手術
    前凝血檢查血小板數目偏低，而骨盆腔電腦斷層檢查懷疑有
    右側骨盆壁淋巴結轉移，乃定同年月12日進行全身麻醉及腹
    部會陰聯合切除直腸癌之手術。乙○○於動手術前1 日（即
    1 月11日）之術前會議時，即已知病患血型經醫院檢驗為屬
    AB型血液，卻於手術前未與病患口頭核對血型，且黃天在之
    子丙○○於術前會議告知乙○○其父血型為Ｏ型時，其亦疏
    未注意核對病患血型，以避免病患進行術前驗血可能因驗血
    標籤發生錯誤、血庫收發人員筆誤、標籤誤貼等人為因素造
    成輸血錯誤，即進行手術，並於手術中輸入與黃天在Ｏ型血
    液不符之AB型紅血球濃集液6 單位共1500毫升，而造成急性
    免疫性血管內溶血。當日手術完成將黃天在送入病房輸血中
    ，已出現腎衰竭、明顯溶血傾向，並有瀰漫性血管內凝血之
    可能，並於翌日更因緊急轉入加護病房，並診斷出黃膽急速
    加重、併明顯出血傾向及瀰漫性血管內凝血（醫學上簡稱Ｄ
    ＩＣ）現象，依上開病患狀況，應有合理懷疑係輸血錯誤反
    應，乙○○亦疏未注意上情，致未能及時發覺輸血錯誤急時
    搶救，且於90年1 月15日，黃天在之子黃元洪告知乙○○病
    患輸血錯誤後，猶未能即刻緊急處理，手術後每日仍繼續輸
    入AB型紅血球濃集液，至同年月16日，共輸入5500毫升。至
    同月17日，黃天在4 名子女經驗血確認均屬Ｏ型血液後，始
    對黃天在改輸全能血型之Ｏ型血液，然此時黃天在已嚴重彌
    漫性血管內凝血，嗣於90年1 月19日18時50分許，終因瀰漫
    性血管內凝血而致死亡。
二、案經黃天在之子丙○○訴由臺灣高雄地方法院檢察署檢察官
    偵查起訴。
　　理  由
壹、證據能力方面：
    按「鑑定人由審判長、受命法官或檢察官就下列之人選任1
    人或數人充之：(一)就鑑定事項有特別知識經驗者。(二)經政府
    機關委任有鑑定職務者」、「鑑定之經過及其結果，應命鑑
    定人以言詞或書面報告」、「法院或檢察官得囑託醫院、學
    校或其他相當之機關、團體為鑑定，或審查他人之鑑定，並
    準用第203 條至第206 條之1 規定」，刑事訴訟法第198 條
    、第206 條第1 項、第208 條第1 項分別定有明文。查卷附
    之行政院衛生署醫事審議委員會（以下簡稱醫審會）第9029
    5 號鑑定書、第940091號鑑定書，雖均係被告以外之人於審
    判外之書面陳述，然係法院或檢察機關委託鑑定機關鑑定後
    所製作之鑑定報告，前開鑑定均已詳述鑑定之經過及結果，
    為刑事訴訟法第159 條第1 項所指例外情形，應均有證據能
    力。
貳、實體方面：
一、訊據被告乙○○固坦承其係病患黃天在之主治醫師，其為黃
    天在施行直腸癌手術後，黃天在嗣後發生瀰漫性血管內凝血
    死亡等情不諱，惟矢口否認有何業務過失致死之犯行，辯稱
    ：醫院沒有規定或是慣例，主治醫師要與家屬做口頭核對血
    型，病患於施行直腸癌手術後，雖有發生瀰漫性血管內凝血
    現象，惟發生瀰漫性血管內凝血之原因不一，輸血錯誤僅是
    可能原因之一而已，其係依照血庫檢驗報告而對病患輸血，
    被告之處置並無任何不當之處云云，經查：
  (一)被告係高醫中和醫院之之腸胃科主治醫師，其於90年1 月12
    日為病患黃天在進行直腸癌手術，其於手術中為黃天在輸入
    AB型紅血球濃集液1500毫升，手術後黃天在出現腎衰竭、明
    顯溶血傾向，有瀰漫性血管內凝血之可能，手術後每日仍繼
    續輸入AB型紅血球濃集液，至同年月16日，共輸入5500毫升
    嗣於90年1 月19日18時50分許，黃天在因彌漫性血管內凝血
    而致死亡之事實，業據被告坦承不諱，並有黃天在之高醫中
    和醫院病歷及死亡證明書各1 份在卷可稽，上開事實，堪以
    認定。
  (二)被告之醫療行為確有應注意能注意，而不注意之過失情形，
    茲說明如下：
    1.醫審會鑑定意見認定「本案病患為輸血錯誤而引起死亡」
      ，其於鑑定意見說明：「(1)綜觀病歷記載、治療紀錄和實
      驗室數據【膽紅素由0.44mg/dl 上升至33.78mg/dl，肝功
      能12 8-303U/L ，GPT 僅19-68U/L，haptoglobin （血中
      唯一能結合溶出細胞外血紅素之蛋白質）<5.83mg/dl，腎
      功能由1.5mg/dl上升至11.0 mg/dl，LDH 則未有進一步檢
      查之資料】，再參考家屬所提供病患、妻子、父母之血型
      紀錄，和4 位子女在高醫重驗血型皆為Ｏ型之結果，開刀
      房中ＡＢＯ血型不合之大量輸血實為造成急性免疫性血管
      內溶血之最重要因素。其後發生急性腎衰竭和瀰漫性血管
      內凝血均屬急性免疫性血管內溶血之併發症。此不幸錯誤
      未及時發現，又繼續輸以血型不合之紅血球濃集液共5500
      毫升，至無可挽救之地步。」，此有行政院衛生署於91年
      4 月16日函文所附之醫審會第90295 號鑑定書在卷可稽（
      見90年度他字第309 號卷第128-130 頁），是病患黃天在
      確係因輸血錯誤而致死亡，應堪認定，被告辯稱本件病患
      發生瀰漫性血管內凝血之原因不一，輸血錯誤僅是可能原
      因之一而已，尚無可採。
    2.病患黃天在於90年1 月11日血庫檢驗報告即已確認其係屬
      AB型RH陽性血型，此有附於病歷之高醫中和醫院檢驗報告
      在卷可稽。又證人即黃天在之子丙○○於本院到庭證稱：
      「手術前醫生有與家屬談到手術過程需要輸血，手術前1
      天（即1 月11日）之術前會議，被告有問我父親是何血型
      ，我講是Ｏ型的血液」等情明確（見本院卷2 第7 頁筆錄
      ）。而本件手術前1 天被告有與家屬進行術前會議，病患
      黃天在於手術前因已全身麻醉而無從與其口頭核對血型等
      情，為被告所自認。另本件被告於手術前，依病歷資料記
      載，被告並未對病患或其家屬為「交叉配血試驗」及「口
      頭核對」，此亦經醫審會鑑定屬實（見本院卷1 第191-19
      3 頁）。本件被告身為病患手術之主治醫師，其明知該手
      術需要輸血，依理自有於手術前與病患或其家屬核對病患
      血型與檢驗血型是否相符之責任，以避免病患進行術前驗
      血可能因驗血標籤發生錯誤、血庫收發人員筆誤、標籤誤
      貼等人為因素造成輸血錯誤。被告疏未於手術前與病患或
      其家屬口頭核對血型，致肇生輸血錯誤事件發生，其所為
      自有疏失，堪予認定。
    3.有關「惡性腫瘤、大手術、大量輸血、輸血反應等是否均
      為DIC 可能發生之原因？」，「依卷附病歷資料，病患於
      手術中、手術初結束時之生理狀態為何？究竟有無休克？
      上開數據資料是否足以判斷病患所呈現者為輸血反應？」
      等問題，醫審會鑑定認為：「惡性腫瘤、大手術、大量輸
      血、輸血反應均是瀰漫性血管內凝血（DIC） 之可能發生
      原因。惟依病歷資料記載，病患於手術後當日小便總量只
      有160 毫升，急性腎衰竭。血壓紀錄並無休克情形。1 月
      13日凌晨0 時30分，PT、APTT凝血功能延長，依上開數據
      資料，應有合理懷疑病患有呈現輸血反應現象。」，此有
      醫審會第940091號鑑定書在卷可參（見本院卷1 第191-19
      3 頁）。而被告於病患手術後至同年1 月16日止，並未再
      次為黃天在重新驗血，此有病歷資料在卷可稽，經核亦與
      醫審會鑑定意見：「1 月16日血庫主任會診時，僅建議繼
      續追綜血液成份，包括血小板、FFD(新鮮冷凍血漿)、血
      液透析、DIC 數據及CR作為治療依據，並無重驗血型之建
      議或懷疑輸錯血之可能」（見本院卷1 第193 頁）相符。
      本件病患既有上開病徵，被告自有相當之理由可懷疑病患
      是否有輸血錯誤之情形，並得藉由再次驗血或與家屬確認
      予以排除上開錯誤，然被告對此並未再為任何較詳細之追
      蹤處理，以確認病患是否有輸血錯誤情形，並達到通常可
      合理期待之照護義務，就醫師應具有相當之專業知識及技
      能，負有善良管理人之注意義務，以確保病患權益之期待
      及歸責基準下，其確有應注意能注意，而客觀上並無不能
      注意之情事，其醫療行為顯有疏失，至為明確。
    4.證人丙○○到庭證稱：「手術後被告有講手術中我父親的
      血壓有掉，…，有談到凝血過程較久，要在加護病房觀察
      ，我到加護病房探視時，有看到輸血，有看到血型是AB型
      的血液，我就跟護理人員反應，我們有找到李醫師跟他講
      ，他說他還會再驗血，我們心想，不知道我父親被輸入多
      少血液，故堅持被告換Ｏ型的血液，醫師說要查，有無換
      血，我們並不知道，之後等我們拷貝病歷之後才知道被告
      並無換血，是一直到隔幾天才換Ｏ型的血液」（見本院卷
      2 第7 頁筆錄）等情，被告則自承：「手術後告訴人有去
      加護病房探視，我記得1 月15日星期一告訴人弟弟有跟我
      講他父親是Ｏ型的血液，當時也是口頭講一講而已，當時
      講的時候，已經輸血了，是後來告訴人補資料給我，我才
      確定死者是Ｏ型的血液，我才改輸入Ｏ型的血液」（見本
      院卷2 第11頁筆錄）。證人即高醫中和醫院醫檢師呂國治
      證稱：「我是於1 月17日對病患黃天在及其4 名子女重新
      驗血」（見本院卷2 第57頁筆錄）等情，核與血庫檢驗單
      4 紙之記載相符（見91年度偵字第19161 號偵查卷第65-6
      8 頁）。而病患黃天在於90年1 月15日輸注AB+ 型紅血球
      濃集液2 單位（500 毫升），於同月16日輸注AB+ 型紅血
      球濃集液5 單位（1250毫升），此有病歷記載可查。本件
      病患黃天在於手術後，「依病歷資料記載，病患於手術後
      當日小便總量只有160 毫升，急性腎衰竭。1 月13日凌晨
      0 時30分，PT、APTT凝血功能延長，應有合理懷疑病患有
      呈現輸血反應現象。」，前已述明，被告於1 月15日受家
      屬告知輸錯血液後，猶未對黃天在為緊急救護處理，仍於
      1 月15日及16日對其輸入共達1750毫升之AB型血液，致黃
      天在於90年1 月19日18時50分許，因瀰漫性血管內凝血而
      死亡。本院審酌上情，並參考醫審會：「雖然手術過程很
      成功，惟當天病患發生急性腎衰竭及明顯溶血傾向，並有
      瀰漫性血管內凝血之可能，可惜未能得到適時之建議改弦
      易轍，而繼續輸予錯誤血型之紅血球濃集液。若能及早認
      知急性免疫性血管內溶血之事實，追查緣由正確治療，或
      可挽回此一不幸」之鑑定意見，認為被告對家屬錯輸血型
      之意見，未能即時處理，而繼續輸予錯誤血型之血液，其
      醫療行為亦有疏失。
  (三)被告雖另以：其係依照血庫檢驗報告而對病患輸血，被告之
    處置並無任何不當之處云云，惟查：有關本件輸血錯誤是否
    係醫院血庫驗血錯誤一情，醫審會鑑定認為：「至於是否血
    庫驗錯病患血型，以高醫所採用之手工聯銨技術應無可能。
    文獻報告輸血相關之死因，統計上以ＡＢＯ血型不合（Ｏ型
    受血者）占最主要原因，其中又以人為疏失為輸錯血主要緣
    故（包括：病患申請輸血時之驗血標籤張冠李戴、血庫收發
    人員筆誤、標籤誤貼、掛血人員未確實核對血品及病患等等
    ），只要其中一個環節失誤，就可能釀成大錯」（他字卷第
    130 頁）。被告身為病患手術主治醫師，對於血庫檢驗報告
    可能因上開原因致生錯誤應有認識，為避免上開驗血錯誤之
    發生，其自有於術前與病人或其家屬為口頭核對之責任，本
    件被告未盡上開注意義務，復於手術病患發生輸血反應後，
    未能即時發現，予以正確之治療及救護，其醫療行為顯有疏
    失，堪予認定，其上開所辯，為屬卸責之詞，尚難採認。
  (四)綜上所述，被告身為黃天在之主治醫師，未能於手術前與病
    人或其家屬為口頭核對血型，復於手術病患發生輸血反應後
    ，未能即時發現，予以正確之治療及救護，致黃天在因瀰漫
    性血管內凝血而死亡，被告之醫療行為顯有過失，而其過失
    行為與被害人之死亡結果間，確有相當因果關係，被告業務
    過失致死之犯行，應堪認定。
二、查被告行為後，如附表所示之相關法律均業經變更，並俱於
    95年7 月1 日施行，玆經整體比較結果，裁判時法並未較為
    有利，從而依刑法第2 條第1 項規定，自應適用各該行為時
    法，亦即修正前刑法至明。
三、按被告於案發時擔任黃天在之主治醫師，業據其供承在卷，
    並有黃天在之病歷資料在卷可稽，被告係執行醫療業務之人
    ，其於執行醫療業務過程中因過失致黃天在死亡，核其所為
    ，係犯刑法第276 條第2 項之業務過失致死罪。爰審酌被告
    身為醫師，自應對手術過程中之輸血安全，盡其注意義務，
    被告疏未盡上開注意義務，造成黃天在死亡之結果，其所生
    損害非微，復未承認業務過失致死之犯行，猶不知自省其執
    行醫療業務過程中是否有所疏失，犯後態度不佳，惟念及被
    告係深信血庫人員驗血報告無誤前提下，始肇生本件死亡結
    果，被告應係一時疏失大意，而未及時察覺，其過失之情節
    尚非甚鉅，且被告與醫院已與被害人家屬達成和解，賠償新
    台幣580 萬元，此有和解筆錄在卷可查（見本院卷1 第64
    頁），並考量被告並無前科，有臺灣高等法院被告前案紀錄
    表在卷可稽，素行尚佳等一切情狀，量處如主文所示之刑，
    並諭知易科罰金之折算標準，以示警懲。又被告前未曾受有
    期徒刑以上刑之宣告，有台灣高等法院被告前科紀錄表在卷
    可憑，其經此教訓後，應知所警惕，信無再犯之虞，本院因
    認所宣告之刑以暫不執行為適當，併諭知緩刑2 年，以勵自
    新（依最高法院95年第8 次刑事庭決議，緩刑規定逕適用新
    法）。
據上論斷，應依刑事訴訟法第299 條第1 項前段，刑法第2 條第
1 項前段、刑法第276 條第2 項、第74條第1 項第1 款，修正前
刑法第41條第1 項前段，刑法施行法第1 之1 條，廢止前罰金罰
鍰提高標準條例第2 條，判決如主文。
本案經檢察官甲○○到庭執行職務。
中　　華　　民　　國　　96　　年　　4 　　月　　2 　　日
                  刑事第十二庭  審判長法　官  施柏宏
                                      法  官  洪能超
                                      法  官  黃宗揚
以上正本證明與原本無異。
如不服本判決，應於判決送達後10日內，向本院提出上訴狀。
中　　華　　民　　國　　96　　年　　4 　　月　　2 　　日
                                      書記官  陳掌珠
附錄本判決論罪之法條：
中華民國刑法第276條
因過失致人於死者，處2 年以下有期徒刑、拘役或2 千元以下罰
金。
從事業務之人，因業務上之過失犯前項之罪者，處5 年以下有期
徒刑或拘役，得併科3 千元以下罰金。
┌───────────────────────────────────────────────┐
│附表：                                                                                        │
├──────┬─────────────┬─────────────┬───────┬────┤
│相關變更條文│行為時法（下稱舊法）之內容│裁判時法（下稱新法）之內容│比  較  理  由│備    註│
├──────┼─────────────┼─────────────┼───────┼────┤
│刑法第33條第│罰金：（銀元）1 元以上。  │罰金：新臺幣1000元以上…。│罰金刑之下限，│舊法有利│
│5 款：罰金刑│                          │                          │由銀元10元（亦│        │
│下限變更    │                          │                          │經提高）即新臺│        │
│            │                          │                          │幣30元，提高為│        │
│            │                          │                          │新臺幣1000元  │        │
├──────┼─────────────┼─────────────┼───────┼────┤
│【易科罰金折│犯最重本刑為5 年以下有期徒│犯最重本刑為5 年以下有期徒│易科罰金折算標│舊法有利│
│算標準變更】│刑以下之刑之罪，而受6 個月│刑以下之刑之罪，而受6 個月│準由銀元300 元│        │
│修正前刑法第│以下有期徒刑或拘役之宣告…│以下有期徒刑或拘役之宣告者│即新臺幣900 元│        │
│41條第1 項前│得以（銀元，下同）1 元以上│，得以新臺幣1000元、2000元│，提高為以新臺│        │
│段、修正前罰│3 元以下折算1 日，易科罰金│或3000元折算1 日，易科罰金│幣1000元、2000│        │
│金罰鍰提高標│。依刑法第41條易科罰金…就│。                        │元或3000元折算│        │
│準條例第2 條│其原定數額提高為100 倍折算│                          │1日           │        │
│與現行刑法第│1 日；法律所定罰金數額未依│                          │              │        │
│41條第1 項前│本條例提高倍數，或其處罰法│                          │              │        │
│段          │條無罰金刑之規定者，亦同。│                          │              │        │
├───┬──┴─────────────┴─────────────┴───────┴────┤
│整體比│舊法罰金刑下限較低，且易科罰金折算金額較低，以舊法較有利於被告                        │
│較結果│                                                                                      │
└───┴───────────────────────────────────────────┘
